【裁判字號】    90,重上更(一),18
【裁判日期】    901003
【裁判案由】    違反水土保持法等
【裁判全文】
臺灣高等法院臺中分院刑事判決                  九十年度重上更(一)字第一八號
    上  訴  人
    即  被  告  丙○○
    上  訴  人
    即  被  告  己○○
    共      同
    選任辯護人  林春榮
右上訴人因違反水土保持法案件，不服台灣彰化地方法院中華民國八十六年六月十九
日第一審判決（八十五年度訴字第九一九號，起訴案號：台灣彰化地方法院檢察署八
十五年度偵字第五七三一、七二七八號），提起上訴，經最高法院發回更審，本院判
決如左：
   主  文
原判決撤銷。
丙○○、己○○共同違反採取土石，應先擬具水土保持計劃，送請主管機關核定之規
定，致生水土流失，各處有期徒刑貳年，併科罰金新台幣拾萬元，罰金如易服勞役
，均以罰金總額與陸個月之日數比例折算。
    事  實
一、丙○○係彰化縣友誠砂石興業有限公司（下稱友誠公司）之實際負責人，坐落彰
    化縣花壇鄉○○○段二六三之一地號、面積二．三０一六公頃之土地（上開土地
    嗣經台灣省政府報奉行政院核定，於八十五年三月二十日公告為水土保持法所稱
    之山坡地）為楊玉、楊雍宗、戊○○所共有。友誠公司於八十二年三月間，經楊
    玉、楊雍宗、戊○○同意採取土石後，於八十二年十二月十一日又經彰化縣政府
    以農保字第二一四一○二號許可證，許可在上開彰化縣花壇鄉○○○段第二六三
    之一號土地上面積一．三五○四公頃之土地上，採取砂、粘土及礫石。丙○○、
    己○○二人自八十四年四月廿二日起，即合夥經營上開土石採取場，由丙○○負
    責向縣政府申請核准及承租土石採取場土地與租金事宜；己○○則負責現場機具
    及開採工作，利潤由二人均分。該採石場因未做好水土保持及植生綠化工作，於
    八十四年十二月六日許可有效期間屆滿後，申請展期被駁回。惟丙○○、己○○
    均不予置理，於八十四年十二月六日許可有效期間屆滿後，明知採取土石，應經
    調查規劃，依水土保持技術規範，實施水土保持之處理與維護（水土保持法第八
    條第一項第三款），其水土保持義務人應先擬具水土保持計劃，送請主管機關核
  定，始得為之。詎丙○○、己○○仍基於共同之犯意，未擬具水土保持計劃，送
    請主管機關核可，即非法採取土石。於八十五年七月五日，經彰化縣政府派員協
    同彰化縣警察局員警進行山坡地巡查取締時，發現仍有違法採取土石之情形，因
    以八十五年七月十一日八五彰府農保字第一二二六八０號函移送彰化縣警察局偵
    辦。八十五年八月九日彰化縣政府再次派員進行山坡地巡查取締，亦有挖土機、
    推土機各一部在現場作業採取土石。上開山坡地因丙○○、己○○之長期非法開
    採，使該山坡地開採面積達一公頃九千二百八十八平方公尺（即上開土地面積原
    為二公頃三千零十六平方公尺減去如附表所示Ａ部分三千七百廿八平方公尺），
    土石散佈至周邊道路致有水土流失之情形。
二、案經彰化縣警察局移送臺灣彰化地方法院檢察署檢察官偵查起訴。
    理  由
一、訊據上訴人即被告丙○○、己○○均否認有右揭犯行，被告丙○○辯稱：伊僅開
    採至八十四年十二月間而已，事後為彰化縣政府查獲時，係在做土地回填之工作
    ，並非在開採土石云云，被告己○○則辯稱：伊係受僱於丙○○，按照丙○○之
    指示挖取土石回填，並不知有違法開採云云。被告之辯護人為被告二人辯護稱：
    本件採取土石業經土地所有權人之同意，不成立水土保持法第三十二條第一項之
    罪，僅屬同法第三十三條第一項之行政罰，或負同條第三項罪責。又本件土地於
    八十五年三月二十日始經公告為水土保持法所稱之山坡地，故該地於八十五年三
    月二十一日以前，尚不屬水土保持法所適用範圍。被告丙○○除於八十四年八月
    十七日以前，因未依所核定之計劃採取土石外，其他所為，均依縣政府指示辦理
    。被告依縣府指示做植生綠化工作，必使用機器。不得僅憑在現場查獲有機具，
    即指被告繼續採取土石。被告己○○於八十五年八月九日並非從事土石採取工作
    ，而係作土石回填整地以利植生綠化。本件經中興大學段錦浩教授鑑定結果，認
    依鑑定時現況應無致生水土流失之可能；及依所附照片，業者採取土石時，在現
    場確有挖一些凹地，這些凹地有沈砂及滯砂之交效果。並建議調查：ａ當時本基
    地下游有無受害民眾提出陳情、檢舉、告發，而所述事實有前：：：。ｂ當時本
    基地下游如照片所示之小橋及其上、下遊穿越道路小橋三座，有一座（含以上）
    賭塞、滿溢而造成災害。本件並無三座橋有遭堵塞、滿溢之事證，彰化縣政府亦
    無執行緊急處理之情形。附近水溝，在八十二年至八十五年間未有淤積致水溢流
    情事，此經證人丁○○證實，本件並無水土流失之結果。八十五年八月九日取締
    時現場之砂石車司機施日春證稱：欲至另一公司之採區載運，暫停該處錯車，並
    與同車行司機買便當吃午餐。粘春雨亦證稱：因車道窄，只一部可通行，故在那
    邊等會車。顧聰華證稱：當天停放於此，因等會車，順便在那邊用餐。李正安亦
    證稱：到此山坡地上面載土。而曜安公司所採取土石之位置亦在南方巷，即二六
    三─一地號土地之上方，此經公司負責人吳照屏證實。公司現場負責人吳昭炘更
    證以：八十五年四月至八十五年十一月止，客戶如需要土石者，客戶自己開車去
    現場向我買。不得僅憑於現場查獲四輛卡車停駛該處，即推論被告二人在二六三
    ─一地號土地上有採取土石之行為云云。經查：
（一）彰化縣政府於八十五年七月五日及同年八月九日二度派員至上開土地巡視時，
      發現仍有土石採取之情形，且原植生之樹苗及草類植物照顧不週或遭其毀損，
      現場土石散佈至週邊之南方巷道路，為水土流失現象，未有任何水土保持措施
      。八十五年八月九日現場仍有挖土機、推土機各一部、砂石車四部，挖土機並
      作業中，此有乙○○所撰報告一份可證（偵查卷十二頁），被告等雖辯稱八十
      五年八月九日在現場之挖土機係在整地推平，並非採取土石，而四部砂石車係
      至上方另一工地取土，因逢中午，在被告之上開土地停車休息及午餐云云，而
      該四部砂石車之司機或車主施日春、粘春雨、顧聯華、李正安亦於本院前審調
      查時到庭附和其詞，然查依據八十五年八月九日在現場拍攝之照片顯示，挖土
      機係在取土而非整地推平，且見有人拍照即逃離，而砂石車係停在所挖掘之土
      堆中準備載土，並非休息及用餐，此有照片七幀在卷足憑（偵查卷卅七－四○
      頁）。再參以其中一部砂石車（車號ＩＧ－二六九號）司機顧聯華即是被告己○○之子，顯示被告等所辯及證人所言為卸責迴護之詞，不足採取。證人吳昭
      炘、吳昭屏所為證詞，亦不足為被告有利之證據。被告等確有連續採取砂石至
      八十五年八月九日之事實，可以認定。
（二）友誠公司被許可在上開土地上採取土石之期間，係自八十二年十二月十一日起
      至八十四年十二月六日止，此有彰化縣政府八十二年十二月十一日農保字第二
      一四一○二號土石採取許可證影本附卷可稽（偵查卷廿七頁）。嗣友誠公司於
      八十四年十二月（未列日）、八十五年一月十八日申請土石採取場展期，經彰
      化縣政府以八十年十二月二十一日八四彰府農保字第二二六九三０號函、八十
      五年二月五日八五彰府農保字第二一０四四號函駁回展期之申請，此亦有上開
      彰化縣政府函件影本可憑（見偵查卷第二九、三十頁）。足證本件於八十四年
      十二月六日期滿後之採取土石，係未先擬具水土保持計劃，送請主管機核定，
      即為採取砂石之行為。
（三）彰化縣政府派員於八十五年三月二十日至現場查驗，發現現場土石裸露，並有
      挖土機二輛，此有當日拍照之相片二張附卷可依（見警訊卷第六頁）。同年七
      月五日彰化縣政府又派員前往取締，發現：現場遭開挖面積約二．三公頃，仍
      有怪手兩部在現場，土砂散佈至週邊之南方巷道，為水土流失現像，未有任何
      水土保持措施，此有彰化縣政府聯合取締山坡地違規案件取締報告書及現場照
      片二張可據（見上開警訊卷第八、七頁）。證人即彰化縣政府之乙○○於本院
      調查時證稱：「：：八十五年三月去看他們有繼續在採土石，不是回填。八十
      五年五月去看還在挖土石，不是回填，卡車挖土機都在場。在該地（前之）南
      方巷上去可以通一三九號省道，因該地沒有做水土保持，前面是主要幹道（即
      可聯絡省道），他們繼續挖土石，砂石散布馬路上，下雨沖刷：：土石往南方
      巷流，造成土石流失的情形。依水土保持法相關規定，造成道路和溝渠有土石
      、砂石散布阻塞即謂水土流失。本件依專業判斷已造成水土流失。」（見本院
      卷第六九頁），明確證稱有污染環境、土石流失、損害道路之情形。又依友誠
      公司名義負責人李介勝於八十五年七月十六日彰化警察局所提出現場照片，友
      誠公司上開土石場臨南方巷，為高於南方巷之山坡地，開挖處土石完全裸露，
      全無植被。開挖處邊緣，均與地面垂直，且高於南方巷。土石場邊緣均可見自
      高處崩塌掉落之鬆散砂土，並見雨水沖刷痕跡。採石場出口及南方巷路面布滿
      砂土（見警訊卷第九至十四頁），足見確有土石流失情形。而本件係經彰化縣
      政府主管機關協同警察人員於八十五年七月五日前往取締，嗣並以友誠公司違
      反水土保持法第十二條第一項之規定，且因採取土石造成水土流失情形，函送
      彰化縣警察局偵辦，此有彰化縣政府取締山坡地違規案件取締報告書及八十五
      年七月十一日八五彰府農保字第一二二六八０號函影本可憑（見警訊卷第八、
      四頁），足認本件有「主管機關依水土保持法第二十七條規定，於實施水土保
      持之處理與維護地區，執行取締時，實施警察權，並商請警察人員協助」。此
      合於鑑定人段錦浩教授所建議調查之有「主管機關依水土保持法第二十七條規
      定執行緊急處理之事項」。證人丁○○證稱：其於上開土石採取場之山坡地作
      農，天天經過，未發現造成土石流及砂石場土石阻塞水溝之情形云云，係其個
      人之經驗，不足據以為本件之採取土石，未致水土流失之有利證據。本件依上
      開事證，足認致生水土流失。
（四）本件土石採取場係為坐落彰化縣花壇鄉○○○段二六三之一地號之土地；該土
      地為楊玉、楊雍宗、戊○○所共有。友誠公司於八十二年三月間，已經楊玉、
      楊雍宗、戊○○同意採取土石，此有土地登記簿謄本、土地使用同意書可憑，
      並經證人楊雍宗證述無訛（見本院卷五八頁）。
（五）本件土石採取場係由被告丙○○、己○○合夥經營，丙○○負責向縣府申請及
      給付土石場租金；己○○負責開採工作，所得利潤二人各分二分之一，業據丙○○陳述在卷（見本院卷第四三、六四頁）。又友誠公司名義負責人李介勝曾
      於八十四年九月一日發函給己○○停止開採，並於同年月七日於現場設置公告
      牌，表示：「本彰化縣政府指示：友誠公司所屬開採區自即日起停止開採，並
      開始回填作業，：：」，此亦經李介勝於警訊及原審法院證述明確（見警訊卷
      第一頁、原審卷第一七一頁）。足認被告二人對於本件未擬具水土保持計劃，
      送請主管機關核可，即非法採取土石乙情，有事先共同協議之事實。且被告二
      人係上開土石採取場土地之經營使用人，自為水土保持法第四條所稱之水土保
      持義務人。
二、按採取土石，應經調查規劃，依水土保持技術規範實施水土保持之處理與維護，
    水土保持法第八條第一項第三款定有明文。本條款所規範者，係採取土石等特定
    之土地經營、使用行為，並不以於山坡地或森林區為之為必要。又依上開條款規
    定之開發、經營或使用行為，其水土保持義務人應先擬具水土保持計劃送請主管
    機關核定，同法第十二條第一項亦定明文。本件被告二人為水土保持義務人，未
    先擬具水土保持計劃送請主管機核定後，即非法採取土石，違反水土保持法第十
    二條第項規定，並致生水土流失，應成立水土保持法第三十三條第三項前段之罪
    。被告二人有犯意聯絡，行為分擔，均為共同正犯。公訴人認被告二人係犯同法
    第三十二條第一項之罪，起訴法條嫌有未洽，應予變更。又本罪係以違背規定，
    未先擬具水土保持計劃送請主管機核定後，即非法採取土石，致生水土流失為其
    構成要件。通常須有一段期間之採取土石行為，造成大範圍地表之破壞、崩塌，
    始足以引起水土流失之結果。並非一有採取土石行為，即有水土流失之情形。是
    先後數非法採取土石行為，致造成水土流失，應認係行為之接續，只成立單純一
    罪，不能認係成立連續犯。又據台灣省政府農林廳水土保持局函覆本院稱：「：
    ：：本案土地經台灣省政府依六十九年二月六日府農山字第一二０一六六號公告
    為山坡地保育利用條例所稱之山坡地」，此有該局八十七年一月十四日八七水土
    企字第○九八○號函附卷可稽（本院卷六十九頁）。但被告二人採取土石之行為
    ，雖有造成水土流失之現象，但並未有引起土石坍塌而危及公眾生命、身體、財
    產之情形，亦即尚未達致生公共危險之程度，是其所為並未構成違反修正前山坡
    地保育利用條例第卅五條第一項第四款之罪，公訴人認被告等亦應成立該條款（
    起訴書誤載為同條項第五款）之罪嫌，尚有未洽。惟因公訴人又認此部分與前開
    有罪部分有想像競合之裁判上一罪關係，故不另為無罪之諭知，併此明。原審
    雖對被告論科，但其指自八十四年四月二十二日起，被告等即有違反水土保持法
    在山坡地採取土石之行為，尚有未合。又被告二人係已徵得土地所有人之同意，
    經營使用本件之土地，並非未經同意，擅自使用經營，其行為並不成立水土保持
    法第三十二條第一項之罪，原審認被告二人係犯上開法條之罪，認事用法，亦有
    未洽。被告二人上訴否認犯罪，雖非可採，然原判決既有可議，仍應予撤銷改判
    。爰審酌被告二人非法採取土石，屢經取締，不為置理，及其犯罪之動機、手段
    、所生危害等一切情狀，各量處如主文第二項所示之刑，並諭知罰金易服勞役之
    折算標準。又犯水土保持法第三十三條第三項之罪，其所使用之機具，並無義務
    沒收之規定。而本件採取土石之機具挖土機、推土機，為被告己○○所有，已據
    其供明在卷（見本院前審卷第二六頁反面）。但係屬生財器具，為被告己○○謀
    生所必需，為免影響其生計，不予宣告沒收，附此敘明。
三、公訴意旨另略以：被告二人於八十四年八月十七日至八十四年十二月六日間，未
    擬具水土保持計劃送請主管機關核准，擅自採取土石，致生水土流失，並使鄰近
    溝渠農地有發生水患之公共危險，認被告二人涉犯水土保持法第三十二條第一項
    及修正前山坡地保育利用條例第三十五條第三項之罪。惟查本件並無致生公共危
    險之情形，已如前述，故不成立山坡地保育利用條例第三十五條第三項之罪。又
    本件被告二人已徵得所有人之同意，經營使用上開土地，亦不成立水土保持法第
    三十二條第一項之罪。又友誠公司於上開土地採取砂石許可有效期間，係至八十
    四年十二月六日，此有彰化縣政府土石採取許可證影本可憑（見偵查卷第二七頁
    ）。被告二人於八十四年八月十七日至八十四年十二月六日間之採取砂石之行為
    ，並非未經擬具水土保持計劃之使用行為，僅係造反水土保持法第八條第一項規
    定，未依水土保持技術規範實施水土保持之處理與維護，或未在規定期限內改正
    或實施仍不合水土保持技術規範之行為，屬行政罰規範之對像，並不成立犯罪。
    被告二人此部分行為並不成立犯罪，本應為無罪之諭知，因公訴人認被告此部分
    行為，與上開有罪部分之犯行，有連續犯裁判上一罪之關係，爰不另為無罪之諭
    知。
五、據上論斷，應依刑事訴訟法第三百六十九條第一項前段、第三百六十四條、第二
    百九十九條第一項前段、第三百條，水土保持法第三十三條第三項，刑法第十一
    條前段、第二十八條、第四十二條第三項、現行法規所定貨幣單位折算新台幣條
    例第二條，罰金罰鍰提高標準條例第二條，判決如主文。
本案經檢察官甲○○到庭執行職務。
中      華      民      國      九十      年      十    月      三      日
                                台灣高等法院台中分院刑事第九庭
                                      審判長法  官  陳  筱  珮
                                            法  官  康  應  龍
                                            法  官  趙  春  碧
右正本證明與原本無異。
如不服本判決應於收受送達後十日內向本院提出上訴書狀，其未敘述上訴之理由者並
得於提起上訴後十日內向本院補提理由書（均須按他造當事人之人數附繕本）。
                                            書記官  陳  文  琴
中       華       民       國   九  十    年     十      月    五       日
                                                                        Ｋ


司法院資訊處製作；財團法人民間司法改革基金會備份。
